【裁判字號】    97,訴,971
【裁判日期】    980422
【裁判案由】    土地增值稅
【裁判全文】
高雄高等行政法院判決
                                     97年度訴字第00971號
                              .
原      告  甲○○
訴訟代理人  陳萬呈  律師
被      告  高雄縣政府地方稅務局
代  表  人  乙○○  局長
訴訟代理人  丁○○
            丙○○
            戊○○
上列當事人間土地增值稅事件，原告不服高雄縣政府中華民國97
年11月18日府法訴字第279712號訴願決定，提起行政訴訟，本院
判決如下:
    主  文
原告之訴駁回。
訴訟費用由原告負擔。
    事實及理由
一、事實概要:
    緣原告所有坐落高雄縣仁武鄉○○○段278-1地號土地（下
    稱系爭土地），面積2,706平方公尺，應有部分為2706分之
    2166，土地使用分區編定為風景區，於民國97年4月18日訂
    立土地所有權買賣移轉契約，分別移轉予訴外人蔡秋花及鄧
    余惠美。嗣原告於97年4月21日向被告申請依土地稅法第39
    條之2第4項規定，以89年1月當期公告現值每平方公尺新台
    幣（下同）2,500元為原地價，計算土地漲價總數額，經被
    告以97年5月12日高縣稅土字第0976102556號函予以否准，
    並按土地稅法第31條規定，以原告於70年7月取得系爭土地
    時點為前次移轉現值（每平方公尺180元）計算漲價總數額
    ，課徵土地增值稅計1,730,132元。原告不服，申請復查，
    未獲變更，提起訴願，亦遭決定駁回，遂提起本件行政訴訟
    。
二、原告起訴主張:
    系爭土地原經劃定為農業用地（58年11月15日以前），嗣後
    於77年7月30日劃定為風景區迄今，故系爭土地於58年11月1
    5日發布都市計畫時，屬於農業用地。雖然高雄縣仁武鄉公
    所後來又發布為公園用地，再發布為風景區，惟迄今因受禁
    限建築使用，根本無法開闢為風景區使用，迄今均延續維持
    供作農業使用（即種植竹筍等農作物），並無變更作其他使
    用之情事，事實俱在，鈞院亦可至現場勘驗，查明土地一直
    農用之事實。再者，系爭土地尚未完成細部計畫，且仍作農
    業使用，依行政院83年11月28日台財字第44533號函釋，應
    不課徵或免徵土地增值稅，否則即有失課稅公平原則。又系
    爭土地登記謄本記載地目為田，使用分區及使用地類別均為
    空白，故應屬未經都市計畫法編定，依土地稅法施行細則第
    57條規定，應屬供農業使用之農業用地。另系爭土地前次移
    轉原地價並未墊高，未來移轉應課徵土地增值稅時，仍應自
    89年1月土地稅法修法後當期公告土地現值，核算至申報移
    轉時之公告現值，徵收其土地增值稅始符合土地移轉，漲價
    歸公之精神，亦合乎課徵土地增值稅之立法意旨等語，資為
    爭議，並聲明求為判決將訴願決定及原處分（含復查決定）
    均撤銷，被告並應作成將系爭土地以89年1月當期公告現值
    每平方公尺2,500元作為原地價，計算土地漲價總數額之處
    分。
三、被告則以:
    原告於70年7月8日因買賣而取得系爭土地，土地使用分區編
    定為「風景區二」，嗣於97年4月18日將之分別移轉予訴外
    人蔡秋花及鄧余惠美，並於97年4月21日向被告申請依土地
    稅法第39條之2第4項規定，以89年1月當期公告現值每平方
    公尺2,500元為原地價，計算土地漲價總數額。按89年1月修
    正公布生效之土地稅法第39條之2第4項之規定，係為配合「
    放寬農地農有，落實農地農用」之農業政策，故對於作農業
    使用之農業用地，給予不課徵土地增值稅之租稅優惠；並於
    其符合89年1月28日時作農業使用之農業用地之要件，得准
    許墊高該農業用地之原地價。故依89年1月28日修正公布生
    效之土地稅法第39條之2第4項規定所得享受之各項租稅優惠
    ，應以「作農業使用之農業用地」為適用要件。而所謂「農
    業用地」，係指非都市土地或都市土地農業區、保護區範圍
    內土地，依法供農作、森林、養殖、畜牧及保育使用;或供
    與農業經營不可分離之農舍、畜禽舍、倉儲設備、曬場、集
    貨場、農路、灌溉、排水及其他農用之土地。經查，依高雄
    縣仁武鄉公所97年4月9日土地使用分區證明書所載，系爭土
    地係屬澄清湖特定區，其土地使用分區為「風景區二」。復
    經被告再次函詢高雄縣政府建設處，系爭土地於89年1月28
    日當時之都市計畫土地使用分區編定是否為「農業區」或「
    保護區」？經該處於97年5月1日建處都字第0970004671號函
    復，自都市計畫之主要計畫始於58年11月15日及細部計畫於
    72年12月21日發布實施迄今，系爭土地未曾劃設為「農業區
    」或「保護區」，準此，系爭土地為都市土地，且於89年1
    月28日當時非屬都市計畫法劃定為農業區或保護區內土地，
    核非屬土地稅法第39條之2第4項規定之農業用地，故被告予
    以否准以89年1月當期公告現值每平方公尺2,500元為原地價
    ，計算漲價總數額，課徵土地增值稅，揆諸前揭土地稅法及
    財政部90年5月4日台財稅字第0900452810號函釋規定，於法
    並無不合等語，資為抗辯，並聲明求為駁回原告之訴。
四、本件如事實概要欄所載之事實，有系爭土地登記第2類謄本
    、土地所有權買賣移轉契約書、土地增值稅（土地現值）申
    報書、土地增值稅繳款書、原告復查申請書、被告97年5月1
    2日高縣稅土字第0976102556號函及復查決定書及訴願決定
    書附原處分卷及訴願卷可稽，應堪認定。本件兩造之爭點為
    ：被告以系爭土地非屬農業用地，並無土地稅法第39條之2
    第4項規定之適用，否准原告以89年1月系爭土地當期公告現
    值每平方公尺2,500元為原地價，計算土地移轉時漲價總數
    額之申請，並課徵土地增值稅計1,730,132元，是否合法？
    並分述如下:
(一)按「本法所稱之農業用地，指非都市土地或都市土地農業區
    、保護區範圍內土地，依法供下列使用者：1、指供農作、
    森林、養殖、畜牧及保育使用者。2、供與農業經營不可分
    離之農舍、畜禽舍、倉儲設備、曬場、集貨場、農路、灌溉
    、排水及其他農用之土地。3、農民團體與合作農場所有直
    接供農業使用之倉庫、冷凍（藏）庫、農機中心、蠶種製造
    （繁殖）場、集貨場、檢驗場等用地。」「作農業使用之農
    業用地，於本法中華民國89年1月6日修正施行後第1次移轉
    ，或依第1項規定取得不課徵土地增值稅之土地後再移轉，
    依法應課徵土地增值稅時，以該修正施行日當期之公告土地
    現值為原地價，計算漲價總數額，課徵土地增值稅。」「本
    法第39條之2第1項所稱農業用地，其法律依據及範圍如下：
    1、農業發展條例第3條第11款所稱之耕地。2、依區域計畫
    法劃定為各種使用分區內編定之林業用地、養殖用地、水利
    用地、生態保護用地、國土保安用地及供農路使用之道地目
    土地，或上開分區內暫未依法編定用地別之土地。3、依區
    域計畫法劃定為特定農業區、一般農業區、山坡地保育區、
    森林區以外之分區內所編定之農牧用地或暫未依法編定之田
    、旱地目之土地。4、依都市計畫法劃定為農業區、保護區
    內之土地。5、依國家公園法劃定為國家公園區內按各分區
    別及使用性質，經國家公園管理處會同有關機關認定合於前
    3款規定之土地。」分別為土地稅法第10條第1項、第39之2
    條第4項、同法施行細則第57條所明定。又有關農業用地之
    定義，農業發展條例亦與前揭土地稅法第10條第1項為相同
    之規定，農業發展條例第3條第10款亦規定甚詳。又「．．
    ．2、土地稅法第39條之2（平均地權條例第45條）第4項有
    關以該修正施行日當期之公告土地現值為原地價，計算漲價
    總數額，課徵土地增值稅規定之適用，應以土地稅法（平均
    地權條例）89年1月28日修正公布生效時，仍『作農業使用
    之農業用地』為適用範圍；如土地稅法89年1月28日修正公
    布生效時，已未作農業使用之農業用地，尚無上開原地價認
    定規定之適用。．．．。」「主旨：土地稅法第39條之2（
    平均地權條例第45條）第4項有關以該修正施行日當期之公
    告土地現值為原地價，計算漲價總數額，課徵土地增值稅規
    定之適用，應以土地稅法（平均地權條例）89年1月28日修
    正公布生效時，該土地符合同法施行細則第57條第l項所定
    之農業用地為適用範圍；倘土地稅法89年1月28日日修正公
    布生效時，該土地業經依法律變更編定為非農業用地，縱其
    尚未完成細部計畫或已完成細部計畫而尚未開發完成，均無
    土地稅法第39條之2第4項原地價認定規定之適用，．．．。
    」亦經財政部分別以89年11月8日台財稅字第0890457297號
    函及90年5月4日台財稅字第0900452810號函釋明確。財政部
    前揭函釋意旨，與土地稅法第39條之2之立法目的無違，本
    院爰予援用。
(二)次按前揭89年1月修正之土地稅法第39條之2第4項之規定，
    係為配合「放寬農地農有，落實農地農用」之農業政策，對
    於符合89年1月28日時作農業使用之農業用地之要件，得准
    許墊高該農業用地之原地價。故89年1月修正之土地稅法第
    39條之2第4項規定所得享受之各項租稅優惠，應均以「作農
    業使用之農業用地」為適用對象。而土地稅法所稱「農業用
    地」乙詞，同法第10條第1項定有明文；另同法第39條之2第
    4項「農業用地」之適用範圍，同法施行細則第57條第1項亦
    定有明文。是土地稅法第39條之2第4項有關以該修正施行日
    當期之公告土地現值為原地價，計算漲價總數額，課徵土地
    增值稅規定之適用，應以土地稅法89年1月28日修正公布生
    效時，該土地符合同法施行細則第57條第1項所定之農業用
    地為適用範圍；倘土地稅法89年1月28日修正公布生效時，
    該土地業經依法律變更編定為非農業用地，縱其尚未完成細
    部計畫或已完成細部計畫而尚未開發完成，因已非屬該條規
    定之農業用地，應均無土地稅法第39條之2第4項原地價認定
    規定之適用甚明。
(三)經查，依據高雄縣仁武鄉公所97年4月9日仁鄉建字第31206
    號土地使用分區證明書所載，系爭土地係坐落於澄清湖特定
    區，其土地使用分區為「風景區二」。復經被告再次函詢高
    雄縣政府建設處，系爭土地於89年1月28日當時之都市計畫
    土地使用分區編定是否為「農業區」或「保護區」，經高雄
    縣政府建設處以97年5月1日建處都字第0970004671號函復略
    以：「．．．說明：．．．2、經查上開土地於89年1月28日
    當時之都市計畫土地使用分區非屬『農業區』或『保護區』
    。3、本案都市計畫之主要計畫始於58年11月15日及細部計
    畫於72年12月21日發布實施迄今，未曾劃設為『農業區』或
    『保護區』。」等語。原告嗣亦曾向高雄縣政府函詢系爭土
    地使用分區為「風景區（景II-3）」之前（變更前）使用分
    區為何及主要計畫何時發布案，經高雄縣政府以97年6月2日
    府建都字第0970124087號函復以：「．．．說明：．．．2
    、旨揭土地主要計畫始於58年11月15日發布實施，其當時使
    用分區劃設為『公園用地』，至77年7月30日變更為『風景
    區』，再經細部計畫於80年11月5日發布實施，劃設為『風
    景區（景II-3）』至89年10月11日變更為『風景區（景二）
    』迄今。」等情，有上開高雄縣仁武鄉公所土地使用分區證
    明書、高雄縣政府建設處97年5月1日建處都字第0970004671
    號函及97年6月2日府建都字第0970124087號函附原處分卷及
    訴願卷可參。準此可知，系爭土地之都市計畫主要計畫於58
    年11月15日發布實施，當時使用分區即劃設為「公園用地」
    ，77年7月30日變更為「風景區」，再經細部計畫於80年11
    月5日發布實施，劃設為「風景區（景II-3）」，至89年10
    月11日變更為「風景區（景二）」。從而，系爭土地於89年
    1月28日當時非屬都市計畫法劃定為農業區或保護區內土地
    ，核非屬土地稅法第39條之2第4項規定之農業用地，甚為明
    確。至原告主張系爭土地確實供作農業使用，並未變更作其
    他使用乙節。惟查，依前揭土地稅法第10條第1項之規定，
    土地稅法所稱農業用地，除指非都市土地或都市土地農業區
    、保護區範圍內土地外，另需依法供農作等使用，足見應包
    含有用地別及使用用途兩部分之限制，系爭土地並非屬都市
    計畫法劃定為農業區或保護區內之土地，業如前述，則縱令
    原告於系爭土地作農業使用，亦無土地稅法第39條之2第4項
    規定之適用。是被告否准原告以土地稅法第39條之2第4項規
    定，將系爭土地前次移轉現值調整為89年1月28日當期之公
    告現值，計算漲價總數額，以課徵土地增值稅，經核並無不
    合。
五、綜上所述，原告前揭主張既無足採，則被告以原告70年7月
    取得系爭土地時點為前次移轉現值（每平方公尺180元）計
    算漲價總數額，課徵土地增值稅計1,730,132元，依法並無
    不合。訴願決定遞予維持，亦無違誤。原告訴請撤銷訴願決
    定及原處分（復查決定含原核定處分），並請求被告應作成
    將系爭土地以89年1月之公告現值每平方公尺2,500元作為原
    地價，計算土地漲價總數額之行政處分，為無理由，應予駁
    回。又本件事證已臻明確，故原告請求本院至現場勘驗，查
    明系爭土地一直係供農用及兩造其餘攻擊防禦方法，均核與
    本件判決結果不生影響，爰不一一論述，附此敘明。
六、另原告依土地稅法第39條之2第1項規定，請求系爭土地免徵
    土地增值稅部分，因該部分不合法，由本院另以裁定駁回之
    。
七、據上論結，本件原告之訴為無理由，依行政訴訟法第98條第
    1項前段，判決如主文。
中    華    民    國    98    年    4     月    22    日
          高雄高等行政法院第三庭
                      審判長法官  邱  政  強
                            法官  李  協  明
                            法官  詹  日  賢
以上正本係照原本作成。
如不服本判決，應於判決送達後20日內向本院提出上訴書狀，其
未表明上訴理由者，應於提起上訴後20日內向本院提出上訴理由
書（須按對造人數附繕本）；如於本判決宣示或公告後送達前提
起上訴者，應於判決送達後20日內補提上訴理由書（須附繕本）
。未表明上訴理由者，逕以裁定駁回。
中    華    民    國    98    年    4     月    22    日
                          書記官  宋  鑠  瑾


司法院資訊處製作；財團法人民間司法改革基金會備份。
